【裁判字號】    97,保險上,15
【裁判日期】    980722
【裁判案由】    給付保險金
【裁判全文】
臺灣高等法院高雄分院民事判決        97年度保險上字第15號
上  訴  人  富邦人壽保險股份有限公司（原名安泰人壽保險股
            份有限公司）
法定代理人  乙○○
訴訟代理人  李昌明律師
被 上訴 人  丙○○
訴訟代理人  黃吉雄律師
上列當事人間因給付保險金事件，對於民國97年8 月20日臺灣屏
東地方法院97年度保險字第3 號第一審判決提起上訴，本院於98
年5 月20日辯論終結，茲判決如下：
    主  文
原判決廢棄。
被上訴人在第一審之訴及假執行之聲請均駁回。
第一、二審訴訟費用由被上訴人負擔。
    事 實 及 理 由
一、上訴人之法定代理人原為張志明，訴訟進行中變更為乙○○
    ，有經濟部民國98年4 月23日經授商字第09801078550 號函
    及公司變更登記表在卷可稽（本院卷第86頁），並為被上訴
    人所不爭，是乙○○聲明承受訴訟，核無不合，應予准許。
    又上訴人於98年5 月18日向經濟部申請與富邦人壽保險股份
    有限公司合併，上訴人為存續公司，合併後更名為富邦人壽
    保險股份有限公司，此有經濟部98年6 月1 日經授商字第
    09801100490 號函、公司變更登記表可憑（本院卷第123 、
    124 頁），是為吸收合併關係，上訴人既為存續公司，僅合
    併後更易其名，其法人格並未因法人合併而消滅，自無民事
    訴訟法承受訴訟之適用，合先敘明。
二、被上訴人主張：伊配偶孫淑卿於84年10月18日以其自己為要
    保人及被保險人，與上訴人訂立保險契約（下稱系爭保險契
    約），其中終身壽險保險金為新台幣（下同）300 萬元，意
    外身故及殘廢保險金為500 萬元。嗣於85年7 月30日賀伯颱
    風來襲，孫淑卿外出失蹤，迄今未歸，經臺灣屏東地方法院
    （下稱屏東地院）宣告孫淑卿於92年7 月30日下午12時死亡
    ，是孫淑卿應屬意外死亡。又上訴人曾於86年6 月28日致函
    被上訴人稱「本公司依紐約公司同樣理賠（比照），絕對不
    會刁難受益人權益，無時效日期，特立證明」等語（下稱系
    爭信函），而終身壽險保險金300 萬元部分，伊於94年5 月
    25日申請理賠並已領取，至意外身故及殘廢保險金為500 萬
    元部分，伊於97年1 月10日以伊與國際紐約人壽保險股份有
    限公司（下稱紐約人壽公司）間給付保險金事件，業經法院
    判決伊勝訴確定為由，請求上訴人理賠，上訴人竟於97年3
    月26日以時效消滅拒絕給付。惟系爭保險契約既因上訴人承
    認並無時效日期，則上訴人事後主張消滅時效自無理由。爰
    依系爭保險契約之法律關係，求為命上訴人應給付伊500 萬
    元，及自起訴狀繕本送達翌日起至清償日止，按年息10% 計
    算之利息，暨聲請以供擔保為條件假執行宣告之判決。
三、上訴人則以：孫淑卿確曾與伊訂立系爭保險契約，並以被上
    訴人為受益人，惟孫淑卿於85年7 月30日失蹤，經法院認定
    並無遭特別災難之事證，而裁定駁回死亡宣告聲請。迨至94
    年5 月，被上訴人以孫淑卿失蹤滿7 年而聲請死亡宣告，始
    判決為死亡宣告。是被上訴人未能證明孫淑卿確係因意外傷
    害事故死亡，即不得請求理賠意外傷害身故險保險金。又孫
    淑卿經判決宣告其於92年7 月30日下午12時死亡，被上訴人
    於94年5 月23日收受該判決，則被上訴人遲至97年4 月7 日
    始對伊起訴請求，已逾2 年之時效期間，伊自得拒絕給付。
    另系爭信函並非伊所製作及發送，自不得據為伊不得行使時
    效消滅抗辯之依據等語，資為抗辯。
四、原審判決上訴人應給付被上訴人500 萬元，及自97年4 月22
    日起至清償日止，按年息10% 計算之利息，暨酌定擔保金額
    分別為兩造准、免假執行之宣告。上訴人不服提起上訴，其
    上訴聲明：(一)原判決廢棄。(二)被上訴人在第一審之訴及假執
    行之聲請均駁回。(三)如受不利之判決，願供擔保，請求免為
    假執行。被上訴人則答辯聲明：上訴駁回。
五、兩造不爭執及爭執事項
甲、兩造不爭執事項：
  (一)孫淑卿於84年10月18日以自己為要保人與被保險人，向上訴
    人投保安泰分紅終身壽險，保單號碼為Ｚ000000000-00 ，約
    定終身壽險身故保險金額為300 萬元，並附加訂立安泰意外
    傷殘保險契約，約定意外傷害身故保險金額為500 萬元，並
    以被上訴人為身故保險金受益人。
  (二)孫淑卿自85年7 月30日失蹤滿7 年，經台灣屏東地方法院檢
    察署檢察官聲請公示催告，申報期間屆滿，未據陳報生存，
    已逾7 年，業由屏東地院以94年度亡字第6 號判決，宣告於
    92年7 月30日下午12時死亡，上訴人已於94年5 月間對被上
    訴人理賠終身壽險之保險金。
  (三)系爭保險契約第2 章第1 條約定：「被保險人於本附約有效
    期間內，因遭遇外來突發之意外事故，致其身體蒙受傷害，
    並以此傷害為直接原因，自傷害之日起180 日內死亡者，本
    公司按保險金額給付死亡保險金」，該附約條款給付項目為
    意外身故、意外殘廢、傷害醫療及意外失能給付。
乙、兩造爭執之事項：
  (一)被上訴人之請求權是否已罹於時效而消滅？
  (二)被保險人孫淑卿是否因意外事故致死？
六、被上訴人之請求權是否已罹於時效而消滅？
  (一)按由保險契約所生之權利，自得為請求之日起，經過2 年不
    行使而消滅，保險法第65條定有明文。被上訴人主張其配偶
    孫淑卿向上訴人投保系爭保險契約，其中意外身故及殘廢保
    險金為500 萬元，而孫淑卿經賀伯颱風失蹤，經法院判決宣
    告其死亡，應屬意外死亡，伊為受益人，故依保險契約之約
    定請求上訴人給付500 萬元本息等情，業據其提出保單、安
    泰意外傷殘保險附約條款、屏東地院94年度亡字第6 號裁定
    為證（原審卷第10、32、33、11頁）；上訴人則對孫淑卿曾
    向其投保上開保險，被上訴人為受益人，孫淑卿業經法院判
    決宣告其死亡確定等情並無爭執，惟抗辯被上訴人之請求權
    已罹於時效而消滅等語。經查，孫淑卿於85年7 月30日賀伯
    颱風來襲時外出失蹤，迄無音訊，經屏東地院於94年4 月12
    日以94年度亡字第6 號判決，宣告孫淑卿於92年7 月30日下
    午12時死亡，被上訴人係於94年5 月23日收受該判決一節，
    經本院調取該卷核閱屬實，並有該判決可稽（原審卷第11頁
    ），是被上訴人於94年5 月23日即得行使本件請求權，應可
    認定。
  (二)被上訴人雖主張其於85年間孫淑卿失蹤時即向上訴人申請理
    賠，而上訴人曾於86年6 月28日致函被上訴人稱「本公司依
    紐約公司同樣理賠（比照），絕對不會刁難受益人權益，無
    時效日期，特立證明」等語，則已生時效中斷之效，其請求
    權未罹於時效云云，並提出系爭信函影本為證（原審卷第29
    頁）。惟按私文書上之簽名或蓋章，當事人承認其為真正，
    僅否認係其本人或代理人所簽蓋時，按諸舉證責任分配之原
    則，固應由該當事人負舉證之責。惟此項原則，僅簽名或蓋
    章於私文書上始有其適用，茍私文書以及當事人之簽章，均
    係影印而得，即令影印在同一紙張上，主張其影印自同一原
    本者，必須提出原本，或證明係自同一原本影印而來，始有
    前述舉證責任分配原則之適用（最高法院73年度台上字第
    2382號裁判意旨參照）。本件上訴人否認系爭信函影本之真
    正，依上說明，被上訴人自應就該影本與原本相符負舉證之
    責。經本院命被上訴人提出系爭信函原本，被上訴人則表示
    該原本業經燒毀，無法提出等語（本院卷第40頁），又原審
    97 年5月16日言詞辯論期日筆錄雖記載：「法官：86年6 月
    28 日 被告公司（即上訴人）函原本何在？」、「原告（即
    被上訴人）訴訟代理人：原告庭呈原本與卷附的影本核對相
    符，閱後原本發還。」、「被告訴訟代理人：此部分容後陳
    報。」等語（原審卷第42頁），惟經本院聽取該日開庭錄音
    光碟，上訴人訴訟代理人當庭表示被上訴人所提出之系爭信
    函原本並非原本等語，此為兩造所不爭（本院卷第116 頁、
    120 頁反面），而被上訴人於本院亦自承：系爭信函原本在
    原審開庭時並無提出，所提出者為影本，法官誤認為是原本
    等語（本院卷第120 頁反面），準此，被上訴人於原審並無
    提出系爭信函原本，且其未能提出相關證據以證明影本與原
    本相符，則系爭信函影本內上訴人之標記及總經理潘燊昌簽
    名不無變造之可能，自難遽認系爭信函影本即屬真正。
  (三)又系爭信函內容謂：「親愛的保戶，您好：承蒙您對本公司
    顧司甲○○照顧有加，多次向其購買全家人之壽險及意外事
    故之意外險，尊夫人孫淑卿小姐因賀伯颱風而失蹤」等語，
    惟經證人甲○○證稱：伊於82年任職上訴人公司，於83年離
    職，當時係在屏東潮州擔任壽險顧問職務，孫淑卿曾為伊招
    攬之客戶，系爭信函非伊所寫，伊亦無看過等語（本院卷第
    55至57頁），且甲○○服務於上訴人公司期間，確係於82
    年3 月6 日到職，於83年6 月6 日離職，此有上訴人所提出
    為被上訴人所不爭之「業務同仁日結資料查詢」單可參（本
    院卷第48、57頁），而系爭信函記載日期為86年6 月28日，
    乃為甲○○離職後，足見應非甲○○所承辦。又孫淑卿先後
    於83年2 月3 日、84年10 月18 日向上訴人投保，於83年2
    月3 日投保之承辦業務員為甲○○，於84年10月18日投保之
    承辦業務員為陳國華，兩者為各自獨立之保險契約，本件係
    依84年10月18日投保之保險契約請求等節，業經上訴人提出
    該2 份保險契約為據（本院卷第66至69頁），且為被上訴人
    所不爭（本院卷第77頁），則系爭保險契約之業務員應為陳
    國華，至為明確，然系爭信函內容所載「承蒙您對本公司顧
    司甲○○照顧有加」等語，竟感念被上訴人對甲○○之照顧
    ，顯與事實不符，是系爭信函尚難採憑。
  (四)被上訴人另主張其因相信上訴人之系爭信函所作承諾，方在
    其與紐約人壽公司間給付保險金事件訴訟終結前，未對上訴
    人進行訴訟程序，迄至該案於96年12月25日判決勝訴確定後
    ，被上訴人始於97年1 月10日分別向紐約人壽公司及上訴人
    間請求給付保險金，足認系爭信函為真正云云。惟被上訴人
    未對上訴人起訴請求之原因甚多，未必即為系爭信函有所承
    諾一端，尚無從進而推認系爭信函影本為真正。至被上訴人
    主張其有保留系爭信函之信封原本云云，並提出舊信封原本
    1 紙為證（本院卷證物袋），惟經勘驗該信封雖係陳舊，但
    無蓋郵戳，上訴人亦否認該信封係裝系爭信函（本院卷第40
    頁），自不得據此信封而認上訴人將系爭信函裝置於該信封
    交付被上訴人。此外，被上訴人未能提出其他確切證據以證
    明系爭信函之影本與原本相符，尚難認系爭信函影本為真正
    ，則被上訴人執該信函主張上訴人已承諾給付本件保險金，
    而有時效中斷事由云云，即無足採。又系爭信函影本既未能
    證明與原本相符，是該信函內上訴人之標記及總經理潘燊昌
    之簽名是否實在，自無審酌之必要。
  (五)再者，被上訴人於86年8 月18日向上訴人申請理賠，經上訴
    人於86年9 月1 日以台北信維郵局第320 號存證信函拒絕理
    賠，有該理賠申請書、存證信函及回執可憑（原審卷第65
    頁、本院卷第70、71頁）。又被上訴人轉向行政院公平交易
    委員會（下稱公平會）申訴，經該委員會將此案轉交財政部
    保險司處理，財政部保險司再函知上訴人查明逕復被上訴人
    ，上訴人乃於86年10月9 日提出拒絕理賠之理由予被上訴人
    等情，亦有公平會86年9 月19日（86）公參字第8609858-
    001 號函及所附被上訴人申訴函、財政部保險司86年10月1
    日以台保司(六)號第861819418 號函、上訴人於86年10月9 日
    以安昌秘字第333 號函可按（本院卷第72至75頁），是以，
    被上訴人之請求均經上訴人拒絕理賠甚明。另被上訴人於94
    年5 月25日僅向上訴人申請終身壽險部分理賠，而未申請意
    外險理賠，迭據被上訴人陳明在卷（本院卷第91頁、第120
    頁反面），至上訴人提出之被上訴人理賠保險金申請書（本
    院卷第126 、127 頁），雖未記載係申請給付何項保險金，
    惟參之上訴人已於94年5 月間對被上訴人理賠終身壽險之保
    險金，為兩造所不爭（本院卷第39頁），被上訴人受領當時
    均未為任何異議，延至97年1 月10日始向上訴人請求理賠意
    外險保險金，此有被上訴人之黃吉雄律師事務所97年1 月10
    日雄法字第20080102號函可佐（原審卷第28頁），益見被上
    訴人所述於94年5 月25日僅申請終身壽險部分之保險金，應
    屬可信。因此，被上訴人於92年7 月30日孫淑卿宣告死亡時
    或其於94年5 月23日收受孫淑卿宣告死亡之判決後，經過2
    年均未向上訴人行使權利，堪以認定。
  (六)綜上，被上訴人至遲應於94年5 月23日即得行使本件請求權
    ，且無時效中斷事由，惟被上訴人至97年1 月10日始向上訴
    人請求理賠，經上訴人於97年3 月26日拒絕賠付，有上訴人
    97年3 月26日服管字第97091 號函可憑（原審卷第31頁），
    被上訴人則於97年4 月7 日提起本件訴訟，有起訴狀可按，
    顯已逾2 年之時效期間。
  (七)上訴人之時效抗辯既有理由，則就被保險人孫淑卿是否因意
    外事故致死之爭點即無審究之餘地，附此敘明。
七、綜上所述，被上訴人之保險金請求權業已罹於時效而告消滅
    ，從而其本於系爭保險契約之法律關係，請求上訴人給付
    500 萬元，及自起訴狀繕本送達翌日起至清償日止，按年息
    10% 計算之利息，為無理由，不應准許，其假執行之聲請亦
    失所附麗，應併予駁回。原審判命上訴人給付，並為假執行
    之宣告，自有未合，上訴意旨指摘原判決不當，求予廢棄改
    判，為有理由，自應由本院予以廢棄改判，如主文第2 項所
    示。本件事證明確，兩造其餘之攻擊防禦方法及舉證，核與
    判決結果不生影響，爰無贅述之必要，併此敘明。
據上論結，本件上訴為有理由，依民事訴訟法第450 條、第78條
，判決如主文。
中    華    民    國    98    年    7     月    22    日
                            民事第五庭
                                審判長法官  蔡明宛
                                法      官  曾錦昌
                                法      官  魏式璧
以上正本證明與原本無異。
如對本判決上訴，須於判決送達後20日內向本院提出上訴狀，其
未表明上訴理由者，應於上訴後20日內向本院提出上訴理由書（
均須按他造當事人之人數附繕本）。上訴時應提出委任律師或具
有律師資格之人之委任狀，並依附註條文規定辦理。
中    華    民    國    98    年    7     月    22    日
                                  書  記  官  林明威
附註：
民事訴訟法第466 條之1 ：對於第二審判決上訴，上訴人應委任
律師為訴訟代理人，但上訴人或其法定代理人具有律師資格者，
不在此限。
上訴人之配偶、三親等內之血親、二親等內之姻親，或上訴人為
法人、中央或地方機關時，其所屬專任人員具有律師資格並經法
院認適當者，亦得為第三審訴訟代理人。第1 項但書及第2 項情
形，應於提起上訴或委任時釋明之。


司法院資訊處製作；財團法人民間司法改革基金會備份。
